【裁判字號】    97,易,1809
【裁判日期】    980505
【裁判案由】    詐欺
【裁判全文】
臺灣臺中地方法院刑事判決              97年度易字第1809號
公  訴  人  臺灣臺中地方法院檢察署檢察官
被      告  甲○○
上列被告因詐欺案件，經檢察官提起公訴（97年度偵緝字第845
號），本院判決如下：
    主    文
甲○○幫助犯詐欺取財罪，累犯，處有期徒刑月，如易科罰金
，以新臺幣壹仟元折算壹日。
    犯罪事實
一、甲○○前因竊盜案件，經本院以93年度易字第1685號判處有
    期徒刑9月確定，甫於民國95年1月31日縮刑期滿執行完畢。
    詎不知悔改，其可預見金融機構帳戶係個人理財之重要工具
    ，且關係個人財產、信用之表徵，一般人利用他人名義之金
    融帳戶，常與詐欺取財之犯罪密切相關，且取得他人存摺之
    目的，在於收取贓款及掩飾犯行不易遭人追查，又對於提供
    帳戶之行為本身，雖無引發他人萌生犯罪之確信，但仍不顧
    他人所可能遭受之危險，竟基於縱若有人持以犯詐欺取財罪
    亦不違反其本意之幫助犯意，於95年5月16日，先提供申設
    金融帳戶之開戶資金予不知情之徐季芳（涉犯詐欺取財案件
    ，業經臺灣高等法院臺中分院以97年度上易字第1316號判決
    無罪確定），由徐季芳於當日向臺中三信商業銀行股份有限
    公司西屯分行（下稱三信商銀西屯分行）開立帳號00000000
    00號帳戶，並於開戶完成後，在三信商銀西屯分行內，將上
    揭帳戶之存摺、印章、提款卡及密碼，交予甲○○。嗣甲○○於取得上揭帳戶之存摺、印章、提款卡及密碼後，即於96
    年1月26日至同年7月13日間之某日，將上揭帳戶之存摺、印
    章、提款卡及密碼交付予真實姓名年籍不詳之成年人，提供
    予該成年人所屬詐騙集團為詐欺取財犯行時，作為存匯款及
    提款帳戶使用，而容任他人藉以遂行財產犯罪。前開詐騙集
    團成員於取得徐季芳之帳戶後，即基於意圖為自己不法所有
    之詐欺犯意聯絡，於96年7月12日19時30分許，以電話向乙○○自稱為「上揚電子公司」之經紀人「楊千欣」，並佯稱
    ：其於富士康公司晚會抽獎活動中，被抽中3獎，獎金新臺
    幣（下同）90萬元，要乙○○先匯款6萬3000元至鄭葦苓（
    涉犯詐欺取財案件，業經臺灣高等法院臺中分院以97年度上
    易字第1389號判處有期徒刑3月確定）之台新銀行員林分行
    帳號00000000000000號帳戶，作為海外信託之費用，並要乙○○再匯款10萬元至徐季芳之三信商銀西屯分行帳號000000
    0000號帳戶，作為臨時性權利人頭認證費用，始能領取上揭
    獎金，使乙○○陷於錯誤，於96年7月13日上午11時許，在
    臺灣銀行南投分行匯款6萬3000元至鄭葦苓之上揭帳戶，且
    接續於同日15時許，在華南銀行南投分行匯款10萬元至徐季
    芳之上揭帳戶，其後詐騙集團成員又要求乙○○持續匯款，
    乙○○始知受騙。
二、案經乙○○訴由南投縣警察局南投分局函轉彰化縣警察局員
    林分局報告臺灣彰化地方法院檢察署呈請臺灣高等法院臺中
    分院檢察署令轉臺灣臺中地方法院檢察署檢察官偵查起訴。
    理    由
一、按現行刑事訴訟法為保障被告之反對詰問權，排除具有虛偽
    危險性之傳聞證據，以求實體真實之發見，於該法第159條
    第1項明定被告以外之人於審判外之言詞或書面陳述，除法
    律有規定者外，不得作為證據。而刑事訴訟法第159條之1至
    159條之4有傳聞法則之例外規定，且被告以外之人於審判外
    之陳述，雖不符前4條之規定，而經當事人於審判程序同意
    作為證據，法院審酌該言詞陳述或書面陳述作成時之情況，
    認為適當者，亦得為證據；當事人、代理人或辯護人於法院
    調查證據時，知有第159條第1項不得為證據之情形，而未於
    言詞辯論終結前聲明異議者，視為有前項之同意，刑事訴訟
    法第159條之5定有明文。本件關於以下論及之被害人乙○○
    於警詢中之指訴及徐季芳於偵訊中之陳述，係屬被告以外之
    人於審判外之書面陳述，而檢察官、被告並未就上開陳述有
    所爭執，且迄於言詞辯論終結前，均未主張有刑事訴訟法第
    159條第1項不得為證據之情形，是應認已同意作為證據，且
    經本院審酌後，認無不適當之情形，應認具有證據能力，合
    先敘明。
二、訊據被告甲○○固坦承持用徐季芳之上開帳戶，惟矢口否認
    有何幫助詐欺之犯行，辯稱：伊未將徐季芳之帳戶資料交付
    他人使用，該帳戶之存摺、印章、提款卡連同放在伊包包內
    之幾百元現金，於96年間遺失，係一位名叫「丙○○」之人
    未經伊同意竊走，「丙○○」是伊修車之客戶，伊發現東西
    不見之後有打0000000000號行動電話詢問「丙○○」，「丙○○」有向伊承認拿走上開東西；伊因為工作很忙，沒有報
    案失竊；伊係將該帳戶提款卡之密碼寫在存摺背面，提款卡
    之背面好像也有寫上去云云。經查﹕
  (一)被害人乙○○因遭詐騙而匯款10萬元至上開被告持用之徐季
    芳所有三信商銀西屯分行帳戶內等情，已據被害人乙○○於
    警詢中指訴明確，並有徐季芳三信商銀西屯分行帳戶開戶基
    本資料及交易明細表影本1份、三信商銀函文1份、被害人乙○○匯款條1紙等在卷可稽，足認被告持用之徐季芳所有三
    信商銀西屯分行帳戶，確實供詐騙集團作為詐騙之匯款帳戶
    。
  (二)被告雖辯稱其將徐季芳帳戶提款卡之密碼寫在存摺背面及該
    存摺遺失云云，惟查被告於97年5月21日在另案本院97年度
    易字第1342號徐季芳涉嫌詐欺案中證稱﹕伊經營修車廠，有
    時會收到客票、或是匯款，因為伊信用不好，怕銀行把伊帳
    戶款項凍結，所以伊叫當時女友徐季芳去開三信商銀西屯分
    行之帳戶給伊使用，徐季芳開戶後將該帳戶之存摺、印章、
    提款卡還有一張密碼函交給伊，隔了兩天，伊再拿密碼函去
    變更密碼，此後該帳戶就由伊使用等語（見本院卷第71頁）
    。上開被告之陳述，與徐季芳於97年2月18日偵訊中陳稱﹕
    因為被告要開汽車修配場，而被告之票信有問題，所以要求
    伊開立三信銀行西屯分行之帳戶借給被告使用等語（見97年
    度偵字第1778號卷第8、9頁），互核相符，而堪採信。按被
    告既為經營事業之用而向徐季芳商借使用帳戶，且於95年間
    系爭帳戶開戶後隔兩天即將該帳戶之金融卡密碼予以變更，
    則該帳戶對被告而言自十分重要，被告亦應係將該金融卡密
    碼變更為其容易記憶且他人不易得知之秘密號碼，否則應無
    變更密碼之必要。被告既懂得將密碼變更以免他人獲知密碼
    ，卻於本案辯稱伊將該提款卡之密碼寫在存摺背面，提款卡
    之背面好像也有寫上去云云，所辯違反常情，難以採信。
  (三)再者，詐欺集團使用人頭帳戶進行詐騙行為之事時有所聞，
    被告係智識成熟之成年人，應可預見上揭帳戶如遭盜用作為
    犯罪工具，將有使自己負擔刑事責任之風險，故若上揭帳戶
    之存摺、印章及金融卡等果如被告所稱，係遭「丙○○」竊
    走，則以被告因有使用帳戶之需求而向徐季芳商借使用系爭
    帳戶之情況下，被告豈會毫不在意，而未進一步以掛失、補
    發之方式，防止該帳戶內之款項遭人提領，及使被告仍可繼
    續使用該帳戶？甚至在知悉竊盜者為何人時，仍未有任何報
    警之動作？是被告之所辯，與常情相悖，應係卸責之詞，不
    足採信。
  (四)另被告於97年5月21日在另案本院97年度易字第1342號徐季
    芳涉嫌詐欺案中稱其於96年3、4月就不曾使用徐季芳三信商
    銀西屯分行之帳戶，且當時該帳戶之提款卡有缺角，不能使
    用，伊有跟徐季芳說提款卡有缺角，叫徐季芳幫伊去換，但
    徐季芳沒有幫伊去換云云（見本院卷第72頁）。經查﹕徐季
    芳上揭帳戶之提款卡於96年間無任何補發或換發之紀錄，此
    有三信商銀98年1月13日三信銀管字第9800155號覆本院函1
    份在卷可參（見本院卷第29至30頁）；且依卷附徐季芳上揭
    帳戶之交易明細表內容所載，本件被害人匯入上揭帳戶之被
    詐騙款項10萬元，係分5次提領，每次提領2萬元，且各次均
    須付手續費6元，顯見係以提款卡跨行提領始須付手續費；
    蓋如無可用之提款卡而須在銀行臨櫃提領，即無須付手續費
    ，亦無每次最高提領2萬元之限制。由此足見被告所稱上開
    帳戶之提款卡因缺角致不能使用云云，亦與事實不符。
  (五)復查被告所稱「丙○○」之0000000000號行動電話號碼，經
    本院向遠傳電信股份有限公司函詢結果，於95年間持機人為
    謝祥麟，並非「丙○○」（見本院卷第15、16頁）。再者，
    本院根據被告所陳述「丙○○」之特徵，調取「丙○○」之
    口卡照片經被告辨識後，傳訊「丙○○」到庭，被告復稱其
    所指之「丙○○」並非到庭之丙○○；而被告迄今亦未能提
    出其所謂之「丙○○」之年籍資料供本院傳喚作證，本院自
    無從逕依被告之供述，採信其所稱遭竊之詞。
  (六)按從事詐欺之犯罪集團，其犯罪計劃周詳，取得詐騙金額之
    金融機構帳戶，必須穩當能確保其詐騙之計劃能遂行，以免
    功虧一簣，若其取得之金融機構帳戶存摺、提款卡等物，係
    其拾得之遺失物，一旦該金融機構帳戶之名義人向金融機構
    申報遺失而止付，其所有費盡心力之詐騙行為均將付之東流
    ，該詐欺之犯罪集團實無捨棄以小錢取得金融機構帳戶之穩
    當途徑，而利用拾得之遺失帳戶存摺、提款卡之理，是被告
    提供其上揭帳戶存摺、印章、提款卡及密碼予詐騙集團成員
    作為向人詐財之匯款帳戶使用之情，亦堪認定。
  (七)按刑法上之故意，區分直接故意（確定故意）與間接故意（
    不確定故意），「行為人對於構成犯罪之事實，明知並有意
    使其發生者」為直接故意，「行為人對於構成犯罪之事實，
    預見其發生而其發生並不違背其本意者」為間接故意；又金
    融帳戶為個人理財之工具，申請開設金融帳戶並無任何特殊
    之限制，一般民眾皆能自由申請開戶，並得同時在不同金融
    機構申請多數存款帳戶使用，乃眾所周知之事實，依一般人
    之社會生活經驗，倘係合法收入，本可自行向金融行庫開戶
    使用，而無向他人購買帳戶之必要；苟不以自己名義申請開
    戶，反以不正方式向不特定人取得他人之金融機構帳戶使用
    ，衡情應能懷疑其目的在於施用詐騙手段以非法取得他人財
    物，且利用不實訊息詐欺取財之犯罪類型層出不窮，該等犯
    罪多數均係利用人頭帳戶作為出入帳戶，並經媒體廣為披載
    ，被告係智識成熟之成年人，亦當知悉社會上常有利用人頭
    帳戶從事詐欺取財之犯罪情事，被告對於該姓名年籍不詳之
    詐騙集團成員取得其提供徐季芳所有之上揭帳戶作為實施詐
    欺取財之犯行應可預見，益徵對於該帳戶被利用作為向人詐
    騙財物之情，並無違背其本意。至被告交付徐季芳所有上揭
    帳戶之存摺、印章、提款卡及密碼之行為，既非詐欺取財罪
    之構成要件行為，且查無任何證據足資證明被告與該姓名年
    籍不詳之詐騙集團成員間有何共同詐欺取財之犯意聯絡，足
    認被告應僅係出於幫助犯罪之行為。本件事證已臻明確，被
    告犯行，洵堪認定。
三、核被告所為，係犯刑法第30條第1項前段、第339條第1項之
    幫助詐欺取財罪。被告幫助詐欺集團成員犯詐欺取財罪，為
    幫助犯，爰依刑法第30條第2項之規定，減輕其刑。又被告
    有犯罪事實欄所載之前科，有臺灣高等法院被告前案紀錄表
    附卷可稽；其於有期徒刑執行完畢後，5年以內故意再犯本
    件有期徒刑以上之罪，為累犯，應依刑法第47條第1項規定
    加重其刑，並依法先加重後減輕之。爰審酌被告提供徐季芳
    之上揭帳戶予詐騙集團成員作為行騙詐財之匯款帳戶使用，
    助長犯罪之不良風氣，幫助犯罪者隱匿真實身分，增加檢警
    犯罪偵查之困難性，其幫助行為並造成被害人10萬元之損失
    ，被告於犯罪後否認犯行，未見悔意；兼衡酌被告未實際參
    與詐騙之過程，可責難性較輕等一切情狀，量處如主文所示
    之刑，並諭知易科罰金之折算標準。
據上論斷，應依刑事訴訟法第299條第1項前段，刑法第339條第1
項、第30條第1項前段、第2項、第47條第1項、第41條第1項前段
，刑法施行法第1條之1第1項、第2項前段，判決如主文。
本案經檢察官丁○○到庭執行職務。
中    華    民    國    98    年    5     月    5     日
                刑事第十五庭  審判長法  官  巫淑芳
                                    法  官  劉麗瑛
                                    法  官  戴嘉慧
上正本證明與原本無異。
如不服本判決，應於收受送達後10日內向本院提出上訴書狀（應
敘述具體理由並附繕本）。
上訴書狀如未敘述理由，應於上訴期間屆滿後20日內補提理由書
於本院。
告訴人或被害人對於判決如有不服具備理由請求檢察官上訴者，
其上訴期間之計算係以檢察官收受判決正本之日期為準。
                                    書記官  劉晴芬
中    華    民    國    98    年    5     月    5     日
【附錄本案論罪科刑法條】
《中華民國刑法第339條第1項》
意圖為自己或第三人不法之所有，以詐術使人將本人或第三人之
物交付者，處五年以下有期徒刑、拘役或科或併科一千元以下罰
金。


司法院資訊處製作；財團法人民間司法改革基金會備份。
